【裁判字號】    99,消債抗,23
【裁判日期】    991124
【裁判案由】    更生事件之抗告
【裁判全文】
臺灣臺南地方法院民事裁定            99年度消債抗字第23號
抗  告  人  劉洧瑔
代  理  人  王燕玲  律師
上列抗告人因消費者債務清理條例事件聲請更生，對於民國99年
4月29日本院98年度消債更字第458號裁定提起抗告，本院裁定如
下：
    主    文
原裁定廢棄。
抗告人劉洧瑔自民國九十九年十一月二十四日下午五時起開始更
生程序，並命司法事務官進行本件更生程序。
    理    由
一、本件抗告意旨略以：
  (一)原裁定認為抗告人民國98年1月至9月收入共新臺幣（下同）
    247,217元，平均每月收入應為27,446元一情，容有誤會。
    蓋抗告人每月之固定薪資為21,700元（即所檢附之薪資明細
    表中之：基本薪資14,560＋差勤津貼1,200＋免稅加班4,140
    ＋伙食津貼1,800＝21,700），雇主於扣除1,230元（勞保費
    261、健保費822、醫療保險102、誠實險45）後，經抗告人
    努力爭取加班之機會每月另增加約1,000～2,000元不等之加
    班費，每月合計實領確實僅有約22,000元之金額，並無高達
    27,446元之收入。至於所載98年1月至9月期間收入總額為24
    7,217元，實係因抗告人僅依薪資轉帳存摺計算，致誤將已
    列屬97年12月份薪資24,353元及年終獎金（未含休假獎金）
    15,280元，惟係於98年1月入帳之金額全部計入，重複計算
    高達39,593元，始致誤算98年1月至9月期間薪資收入為247,
    217元。抗告人98年1月至9月之薪資收入合計應為214,594元
    （25,803＋25,797＋23,503＋22,753＋24,903＋23,403＋23
    ,194＋23,494＋21,744＝214,594），平均每月約為23,843
    元之薪資收入（尚未扣除勞、健保等金額），抗告人、配偶
    及未成年子女省吃儉用之情形下，必要生活支出仍需約為22
    ,414元，每人約為7,471元，已遠低於內政部所公佈之最低
    生活支出，僅餘1,429元，實不足以支付台新銀行所提出之
    每月5,000元之還款方案，是抗告人實有不可歸責於己之重
    大事由致不能履行還款方案，非為圖謀減免債務而不為債務
    之履行。
  (二)又部分債權銀行業將債權轉讓予資產管理公司，茲因資產管
    理公司不受前置協商方案之拘束，故抗告人經遭法院執行扣
    薪後，僅餘約15,000元左右，實無力負擔每月5,000元之還
    款方案。綜上，抗告人顯有不可歸責於己之事由，致履行顯
    有重大困難，爰提起抗告，請求廢棄原裁定，准予抗告人更
    生之聲請等語。
二、按本條例所稱消費者，指五年內未從事營業活動或從事小規
    模營業活動之自然人。前項小規模營業指營業額平均每月新
    臺幣二十萬元以下者。債務人不能清償債務或有不能清償之
    虞者，得依本條例所定更生或清算程序，清理其債務。債務
    人無擔保或無優先權之債務總額未逾新臺幣一千二百萬元者
    ，於法院裁定開始清算程序或宣告破產前，得向法院聲請更
    生。債務人對於金融機構因消費借貸、自用住宅借款、信用
    卡或現金卡契約而負債務，在聲請更生或清算前，應提出債
    權人清冊，以書面向最大債權金融機構請求協商債務清償方
    案，並表明共同協商之意旨。債務人為前項請求時，視為同
    意或授權受請求之金融機構，得向稅捐或其他機關、團體查
    詢其財產、收入、業務及信用狀況。第一項受請求之金融機
    構，應即通知其他債權人與債務人為債務清償之協商，並將
    前項查詢結果供其他債權人閱覽或抄錄。協商成立者，應以
    書面作成債務清償方案，由當事人簽名、蓋章或按指印；協
    商不成立時，應付與債務人證明書。債務人與金融機構協商
    成立者，不得聲請更生或清算。但因不可歸責於己之事由，
    致履行顯有重大困難者，不在此限。消費者債務清理條例第
    2條第1項、第2項、第3條、第42條第1項及第151條第1項至
    第5項分別定有明文。次按法院開始更生程序之裁定，應載
    明其年、月、日、時，並即時發生效力。法院裁定開始更生
    或清算程序後，得命司法事務官進行更生或清算程序，同條
    例第45條第1項、第16條第1項前段亦有明文規定。
三、經查：
  (一)抗告人於消費者債務清理條例施行後，於98年8月21日曾向
    最大債權銀行台新國際商業銀行（下稱台新銀行）請求協商
    ，於前置協商程序中，債權人台新銀行提出二階段還款方式
    ：「72期，0%利率，每月還款5,000元（二階段）」之協商
    方案，然因抗告人無法接受台新銀行提出之還款方案，台新
    銀行乃以「未能接受顯足以負擔之還款方案。說明：客戶月
    收2萬多，僅願還款1,500元/月，無法接受本行開立之方案
    」為由，於98年8月24日出具前置協商不成立通知書予抗告
    人，已據抗告人提出前置協商不成立通知書（原審卷第43頁
    ）為證，且有台新銀行99年4月20日函（原審卷第159頁）在
    卷足憑，堪信為真實。
  (二)抗告人主張每月之固定薪資為21,700元，經抗告人努力爭取
    加班之機會，每月另增加約1,000～2,000元不等之加班費，
    每月合計實領確實僅有約22,000元之金額，並無高達27,446
    元之收入；抗告人98年1月至9月之薪資收入合計應為214,59
    4元，且此亦為抗告人不斷加班而來，故平均每月約為23,84
    3元之薪資收入（尚未扣除勞、健保等金額），抗告人、配
    偶及未成年子女省吃儉用之情形下，必要生活支出仍需約為
    22,414元，每人約為7,471元，已遠低於內政部所公佈之最
    低生活支出，僅餘1,429元，實不足以支付台新銀行所提出
    之每月5,000元之還款方案等語，經查：
    1.抗告人自陳其任職於誼光保全股份有限公司（下稱誼光保
      全公司），98年1月迄99年5月間之薪資總額為399,998元
      （計算式：25,803＋25,797＋23,503＋22, 753＋24,903
      ＋23,403＋23,194＋23,494＋14,744＋16,74 4＋15,346
      ＋15,820＋14,420＋17,214＋15,320＋15,170＋19,370
      ＋扣薪7,000×9＝399,998），此有抗告人及誼光保全公
      司提出之個人薪資明細表（見本院卷第28、58頁）在卷可
      憑，應認抗告人於98年1月起至99年5月止之平均薪資為
      23,529元（399,998÷17＝23,529）。
    2.依台灣省99年每月每人最低生活費9,829元，其生活費標
      準係按照政府公布最近一年平均每人消費支出包含食品費
      、衣著鞋襪費、房租水電費、家居管理費、醫療保健費、
      交通通訊費、娛樂教育費及雜項支出百分之60而訂定，是
      抗告人個人每月必要支出以9,829元為已足。另成人部分
      之基本生活費用依上開標準計算，雖屬適當，然未成年子
      女部分既係依附於父母提供之住所共同生活，且其日常生
      活較為單純，是其基本生活費用當與成人之基本生活費用
      不同（如房租費、家居管理費、通訊費等費用即非未成年
      子女基本生活所需費用），因此，未成年子女之基本生活
      費用應參酌99年度綜合所得稅每人免稅額82,000元計算，
      每人每月基本生活所需約6,900元為適當。是以抗告人主
      張其每月共支出8,000元扶養配偶林娜惠及女兒劉鈺婷（
      88年6月4日生），即扶養女兒劉鈺婷之扶養費用為4,000
      元，另支出子女教育費1,000元，尚屬合理。基此，本院
      認抗告人扶養未成年子女劉鈺婷，每月基本生活費用應為
      5,000元（計算式：4,000＋1,000＝5,000）。
    3.次按夫妻互負扶養之義務，其負扶養義務之順序與直系血
      親卑親屬同，其受扶養權利之順序與直系血親尊親屬同。
      受扶養權利者，以不能維持生活而無謀生能力者為限。前
      項無謀生能力之限制，於直系血親尊親屬，不適用之。民
      法第1116條之1、第1117條第1項及第2項定有明文。本件
      抗告人之配偶林娜惠於於96、97年間並無所得資料，名下
      亦無財產，且患有憂鬱性精神官能症，此有96、97年稅務
      電子閘門財產所得調件明細表、財政部國稅局96、97綜合
      所得稅各類所得資料清單、財產歸屬清單、財團法人奇美
      醫院診斷證明書及收據、林日光診所精神科診斷證明書及
      收據（見原審卷第77～78、99～101、44、45、32～37頁
      ）附卷可稽，堪認林娜惠有受抗告人扶養之必要。準此，
      抗告人嗣後主張其每月支出其配偶之扶養費用約為6,233
      元，亦屬合理。
    4.依此，抗告人每月平均收入23,529元，扣除抗告人及其配
      偶、女兒每月必要之生活費用後，僅餘2,467元（計算式
      ：23,529－9,829－6,233－5,000＝2,467），已不足以負
      擔台新銀行提出之第一階段為72期，0%利率，每月償還5,
      000元之清償方案。況且，抗告人尚有積欠資產管理公司
      之債務未納入前置協商，堪認債務人確已達不能清償債務
      或有不能清償之虞之程度。
四、綜上所述，抗告人係消費者債務清理條例所稱之消費者，其
    已達於不能清償債務或有不能清償之虞之程度，其中無擔保
    或無優先權之債務總額未逾1,200萬元，抗告人曾向最大債
    權銀行台新銀行請求協商債務清償方案，惟嗣後協商不成立
    並不可歸責於抗告人，且抗告人未經法院裁定開始清算程序
    或宣告破產，又查無消費者債務清理條例第6條第3項、第8
    條或第46條各款所定駁回更生聲請之事由存在，則抗告人聲
    請更生，應屬有據。從而原裁定駁回抗告人更生之聲請，容
    有未洽，抗告意旨指摘原裁定不當，求予廢棄，為有理由，
    應由本院將原裁定廢棄，准許抗告人自99年11月24日下午5
    時起開始更生程序。又按法院裁定開始更生或清算程序後，
    得命司法事務官進行更生或清算程序，必要時得選任律師、
    會計師或其他適當之自然人或法人1人為監督人或管理人，
    消費者債務清理條例第16條第1項定有明文。本件抗告人聲
    請更生既經准許，爰並依上開規定裁定命司法事務官進行本
    件更生程序。
五、據上論結，本件抗告為有理由，依消費者債務清理條例第15
    條，民事訴訟法第492 條、第78條，裁定如主文。
中    華    民    國    99    年    11    月    24    日
              民事第二庭    審判長法  官  李杭倫
                                  法  官  黃莉莉
                                  法  官  高俊珊
以上正本證明與原本無異。
本裁定不得抗告。
中    華    民    國    99    年    11    月    24    日
                                  書記官  蔡雅惠

司法院資訊處製作；財團法人民間司法改革基金會備份。
